ACORDAO-COMPLETO-2394595

ACÓRDÃO 4706/2020 ATA 11/2020 - PRIMEIRA CÂMARA

VISTOS, relatados e discutidos estes autos de tomada de contas especial instaurada em razão da omissão no dever de prestar contas do projeto Pronac 07-3995, que tinha por objeto a “montagem de espetáculo teatral adaptado do conto de Regina Machado, com dramaturgia do próprio proponente Cleber de Carvalho Lima”, 
ACORDAM os Ministros do Tribunal de Contas da União, reunidos em sessão extraordinária da Primeira Câmara, ante as razões expostas pelo Relator, em:
	9.1. considerar revel o sr. Cleber de Carvalho Lima, com fundamento no § 3º, art. 12, Lei 8.443/1992;
	9.2. julgar irregulares as contas do sr. Cleber de Carvalho Lima, com fundamento nos arts. 1º, inciso I; 16, inciso III, alínea “a”; 19 e 23, inciso III, todos da Lei 8.443/1992, e condená-lo ao pagamento da quantia a seguir especificada, com a fixação do prazo de quinze dias, a contar da notificação, para comprovar, perante o Tribunal (art. 214, inciso III, alínea “a”, do Regimento Interno) , o recolhimento da dívida aos cofres do Fundo Nacional de Cultura, atualizada monetariamente e acrescida dos juros de mora, calculados a partir da data indicada até a data do efetivo recolhimento, na forma prevista na legislação em vigor:
	DATA DA OCORRÊNCIA
	VALOR ORIGINAL (R$) 

	30/12/2008
	114.706,63

9.3. autorizar, desde logo, nos termos do art. 28, inciso II, da Lei 8.443/1992, a cobrança judicial da dívida caso não atendida a notificação;
9.4. autorizar o pagamento da dívida em até 36 (trinta e seis) parcelas mensais e consecutivas, nos termos do art. 26 da Lei 8.443/1992 e do art. 217 do Regimento Interno, fixando-lhe o prazo de quinze dias, a contar do recebimento da notificação, para comprovar perante o Tribunal o recolhimento da primeira parcela, e de trinta dias, a contar da parcela anterior, para comprovar o recolhimento das demais parcelas, devendo incidir sobre cada valor mensal, atualizado monetariamente, os juros de mora devidos, na forma prevista na legislação em vigor;
9.5. alertar ao responsável que a falta de comprovação do recolhimento de qualquer parcela importará no vencimento antecipado do saldo devedor, nos termos do § 2º do art. 217 do Regimento Interno deste Tribunal;
9.6. dar ciência desta deliberação à Secretaria Especial de Cultura do Ministério do Turismo (Decreto 10.107, de 6/11/2019) , ao responsável, e à Procuradoria da República no Estado de São Paulo, nos termos do § 3º do art. 16 da Lei 8.443/1992, para adoção das medidas que entender cabíveis.

Tomada de Contas Especial instaurada em razão da omissão no dever de prestar contas dos recursos captados com fundamento na Lei Rouanet para a montagem de espetáculo teatral adaptado do conto de Regina Machado.

Primeira Câmara

Secretaria Especial de Cultura.

3. Responsável: Cleber de Carvalho Lima (XXX.098.588-XX).

13.1. Ministros presentes: Walton Alencar Rodrigues (Presidente), Benjamin Zymler (Relator), Bruno Dantas e Vital do Rêgo.
13.2. Ministros-Substitutos presentes: Augusto Sherman Cavalcanti e Weder de Oliveira.

BENJAMIN ZYMLER

Adoto como relatório a instrução elaborada por auditor da Secex-TCE (peça 44) , que contou com a anuência dos dirigentes da mencionada unidade técnica (peças 45 e 46) : 
“1.		Trata-se de Tomada de Contas Especial instaurada pela Secretaria Especial de Cultura - Ministério da Cidadania, em desfavor do Sr. Cleber de Carvalho Lima (CPF: XXX.098.588-XX) , no âmbito do Pronac 07-3995 (Peça 7, p. 1-2) , que tinha por objeto a “montagem de espetáculo teatral adaptado do conto de Regina Machado, com dramaturgia do próprio proponente Cleber de Carvalho Lima” (Peça 1, p. 1-11) , em razão da impugnação total das despesas realizadas, no valor de R$ 114.706,63, em virtude da omissão no dever de prestar contas.
HISTÓRICO 
2.	A Portaria MinC 050/2008 autorizou a captação do valor de apoio, totalizando R$ 114.706,63, no período inicial de 25/01/2008 a 30/06/2008 (Peça 8, p. 1) .
3.	Do total autorizado, foram captados pelo proponente R$ 114.706,63, em 30/12/2008, correspondentes a 100,00% do total autorizado, conforme atesta o recibo de captação abaixo discriminado, recaindo o prazo para prestação de contas até 31/1/2009  (de acordo com o § 1º do art.78 da IN-MinC 1/2013) : 
	Data
	Valor (R$) 
	Peça/Página

	30/12/2008
	114.706,63
	10/1

4.	O órgão instaurador diligenciou e notificou devidamente o responsável acerca da omissão no dever legal de prestar contas dos recursos recebidos, requerendo a devolução dos valores ou a adoção das providências devidas (vide quadro à Peça 29, p. 3-4, item 6) .
	Notificação
	Data
	Localizador

	Ofício 7109
	22/11/2010
	Peças 12 e 13, p. 1

	Ofício 10.080
	28/12/2011
	Peça 15, p. 1

	Ofício 128
	24/7/2017
	Peças 17 e 18, p. 1

	Comunicado 348
	19/10/2017
	Peça 21, p. 1-2

	Comunicado 349
	19/10/2017
	Peça 21, p. 3-4

	Edital de Notificação
	23/10/2017
	Peça 22, p. 4

5.	A gestão empreendida no projeto foi qualificada como irregular devido à omissão no dever de prestar contas, conforme o Laudo Final sobre a Prestação de Contas 314/2017, de 20/9/2017 (Peça 20, p. 1-2) , que determinou sua reprovação e deferiu a inadimplência do responsável.
6.	O fundamento para a instauração da Tomada de Contas Especial, conforme apontado no Relatório de Tomada de Contas Especial 359/2018, de 16/10/2018 (Peça 29, p. 1-7) , foi a não comprovação da regular aplicação dos recursos, devido à omissão no dever de prestar contas, bem como o não atendimento às notificações para que fossem devolvidos os recursos. O Tomador de Contas concluiu que o prejuízo consistia no valor original de R$ 114.706,63, imputando-o à responsabilidade do Sr. Cleber de Carvalho Lima.
7.	O Relatório de Auditoria 1148/2018 da Controladoria Geral da União (Peça 30, p. 1-3) ratificou o posicionamento do Tomador de Contas. Após serem emitidos o Certificado de Auditoria, o Parecer do Dirigente e o Pronunciamento Ministerial (Peças 31 a 33) , o processo foi remetido a esse Tribunal.
8.	A instrução inicial do feito (peça 35) concluiu pela responsabilização do Sr. Cleber de Carvalho Lima, propondo a sua citação para que apresentasse alegações de defesa quanto à não comprovação da boa e regular gestão dos recursos recebidos, assim como a audiência para que fossem apresentadas razões de justificativa acerca da omissão no dever de prestar contas dos recursos recebidos, cujo prazo final expirou em 31/1/2009.
9.	Por intermédio do despacho de 10/5/2019, o relator do processo, Ministro Benjamin Zymler, autorizou a citação e a audiência proposta por esta unidade técnica (peça 38) , as quais se efetivaram pelo expediente a seguir discriminado:
	Ofício nº 
	Data do ofício
	Origem do endereço
	Data de recebimento 
	Nome do recebedor 
	Fim do Prazo para defesa
	Defesa Apresentada 

	4218/2019
 (peça 40) 
	17/6/2019
	Receita Federal
	4/7/2019
AR (peça 41) 
	Vagner Carvalho
	19/7/2019
	-

10.	Transcorrido o prazo regimental fixado e mantendo-se inerte o responsável, impõe-se que seja considerado revel, dando-se prosseguimento ao processo, de acordo com o art. 12, § 3º, da Lei 8.443/1992.
EXAME TÉCNICO
Da validade das notificações
11.	Preliminarmente, cumpre tecer breves considerações sobre a forma como são realizadas as comunicações processuais no TCU. A esse respeito, destacam-se o art. 179, do Regimento Interno do TCU (Resolução 155, de 4/12/2002) e o art. 4º, inciso III, § 1º, da Resolução TCU 170, de 30 de junho de 2004, in verbis:
Art. 179. A citação, a audiência ou a notificação, bem como a comunicação de diligência, farse-ão:
I - mediante ciência da parte, efetivada por servidor designado, por meio eletrônico, fac-símile, telegrama ou qualquer outra forma, desde que fique confirmada inequivocamente a entrega da comunicação ao destinatário;
II - mediante carta registrada, com aviso de recebimento que comprove a entrega no endereço do destinatário;
III - por edital publicado no Diário Oficial da União, quando o seu destinatário não for localizado;
 (...) 
Art. 3º As comunicações serão dirigidas ao responsável, ou ao interessado, ou ao dirigente de órgão ou entidade, ou ao representante legal ou ao procurador constituído nos autos, com poderes expressos no mandato para esse fim, por meio de:
I - correio eletrônico, fac-símile ou telegrama;
II - servidor designado;
III - carta registrada, com aviso de recebimento;
IV - edital publicado no Diário Oficial da União, quando o seu destinatário não for localizado, nas hipóteses em que seja necessário o exercício de defesa”.
Art. 4º. Consideram-se entregues as comunicações:
I - efetivadas conforme disposto nos incisos I e II do artigo anterior, mediante confirmação da ciência do destinatário;
II - realizadas na forma prevista no inciso III do artigo anterior, com o retorno do aviso de recebimento, entregue comprovadamente no endereço do destinatário;
III - na data de publicação do edital no Diário Oficial da União, quando realizadas na forma prevista no inciso IV do artigo anterior.
§ 1º O endereço do destinatário deverá ser previamente confirmado mediante consulta aos sistemas disponíveis ao Tribunal ou a outros meios de informação, a qual deverá ser juntada ao respectivo processo.
 (...) 
12.	Bem se vê, portanto, que a validade da citação via postal não depende de que o aviso de recebimento seja assinado pelo próprio destinatário da comunicação, o que dispensa, no caso em tela, a entrega do AR em “mãos próprias”. A exigência da norma é no sentido de o Tribunal verificar se a correspondência foi entregue no endereço correto, residindo aqui a necessidade de certeza inequívoca. 
13.	Não é outra a orientação da jurisprudência do TCU, conforme se verifica dos julgados a seguir transcritos:
São válidas as comunicações processuais entregues, mediante carta registrada, no endereço correto do responsável, não havendo necessidade de que o recebimento seja feito por ele próprio (Acórdão 3648/2013-TCU-Segunda Câmara, Relator Ministro JOSÉ JORGE) ;
É prescindível a entrega pessoal das comunicações pelo TCU, razão pela qual não há necessidade de que o aviso de recebimento seja assinado pelo próprio destinatário. Entregandose a correspondência no endereço correto do destinatário, presume-se o recebimento da citação. (Acórdão 1019/2008-TCU-Plenário, Relator Ministro BENJAMIN ZYMLER) ;
As comunicações do TCU, inclusive as citações, deverão ser realizadas mediante Aviso de Recebimento - AR, via Empresa Brasileira de Correios e Telégrafos, bastando para sua validade que se demonstre que a correspondência foi entregue no endereço correto. (Acórdão 1526/2007-TCU-Plenário, Relator Ministro AROLDO CEDRAZ) .
14.	A validade do critério de comunicação processual do TCU foi referendada pelo Supremo Tribunal Federal, nos termos do julgamento do MS-AgR 25.816/DF, por meio do qual se afirmou a desnecessidade da ciência pessoal do interessado, entendendo-se suficiente a comprovação da entrega do “AR” no endereço do destinatário:
EMENTA: AGRAVO REGIMENTAL. MANDADO DE SEGURANÇA. DESNECESSIDADE DE INTIMAÇÃO PESSOAL DAS DECISÕES DO TRIBUNAL DE CONTAS DA UNIÃO. ART. 179 DO REGIMENTO INTERNO DO TCU. INTIMAÇÃO DO ATO IMPUGNADO POR CARTA REGISTRADA, INICIADO O PRAZO DO ART. 18 DA LEI nº 1.533/51 DA DATA CONSTANTE DO AVISO DE RECEBIMENTO. DECADÊNCIA RECONHECIDA. AGRAVO IMPROVIDO.
O envio de carta registrada com aviso de recebimento está expressamente enumerado entre os meios de comunicação de que dispõe o Tribunal de Contas da União para proceder às suas intimações.
O inciso II do art. 179 do Regimento Interno do TCU é claro ao exigir apenas a comprovação da entrega no endereço do destinatário, bastando o aviso de recebimento simples.
15.	No caso em exame, após tentativas frustradas de citação (peças 24, 25, 29, 32 e 35) , conforme discriminado nos quadros do item 9 precedente, efetuou-se a citação do Sr. Cleber de Carvalho Lima, no endereço proveniente de pesquisa realizada pelo TCU nas bases de dados da Receita Federal. A entrega do ofício citatório nesse endereço ficou devidamente comprovada no AR acostado aos autos (peça 41) .
Da revelia
16.	Nos processos do TCU, a revelia não leva à presunção de que sejam verdadeiras todas as imputações levantadas contra os responsáveis, diferentemente do que ocorre no processo civil, em que a revelia do réu opera a presunção da verdade dos fatos narrados pelo autor. Dessa forma, a avaliação da responsabilidade do agente não pode prescindir da prova existente no processo ou para ele carreada. 
17.	Ao não apresentar sua defesa, o responsável deixou de produzir prova da regular aplicação dos recursos sob sua responsabilidade, em afronta às normas que impõem aos gestores públicos a obrigação legal de, sempre que demandados pelos órgãos de controle, apresentar os documentos que demonstrem a correta utilização das verbas públicas, a exemplo do contido no art. 93 do Decreto-Lei 200/67: “Quem quer que utilize dinheiros públicos terá de justificar seu bom e regular emprego na conformidade das leis, regulamentos e normas emanadas das autoridades administrativas competentes.” 
18.	Ademais, não foi atendida a audiência realizada junto ao Sr. Cleber de Carvalho Lima acerca da perda de prazo para apresentação da prestação final de contas, expirado em 30/1/2011, também remanescendo injustificada essa ocorrência, fato que, em princípio, poderia resultar na aplicação da multa prevista no art. 58, inciso I, da Lei 8.443/1992.
19.	Não obstante a revelia configurada neste processo, e em prestígio ao princípio da verdade real que informa os processos no TCU, foram os autos novamente compulsados, não se identificando qualquer elemento que pudesse alterar as conclusões que fundamentaram as citações realizadas.
20.	No caso em exame, verifica-se a ocorrência da prescrição da pretensão punitiva do TCU, na forma do Acórdão 1441/2016-TCU-Plenário, uma vez que a captação dos recursos teve início em 30/12/2008, e o ato que determinou a citação dos responsáveis ocorreu em 10/5/2019 (peça 38) . Esta circunstância exclui a possibilidade de serem aplicadas as multas previstas nos arts. 57 e 58, inciso I, da Lei 8.443/1992.
21.	Por outro lado, em se tratando de processo em que a parte interessada não se manifestou acerca das irregularidades imputadas, não há elementos para que se possa efetivamente aferir e reconhecer a ocorrência de boa-fé na conduta do responsávels, podendo este Tribunal, desde logo, proferir o julgamento de mérito pela irregularidade das contas, nos termos dos §§ 2º e 6º do art. 202 do Regimento Interno do TCU.
22.	Dessa forma, o Sr. Cleber de Carvalho Lima deve ser considerado revel, nos termos do art. 12, §3º, da Lei 8.443/1992, devendo suas contas ser julgadas irregulares, com a condenação ao pagamento do débito apurado nos autos, deixando-se, todavia, de propor a aplicação das multas previstas nos art. 57 e 58, inciso I, da mesma lei, em face da ocorrência da prescrição da pretensão punitiva do TCU (item 20) .
CONCLUSÃO
23.	Em face da revelia do Sr. Cleber de Carvalho Lima, e inexistindo nos autos elementos que permitam concluir pela ocorrência de boa-fé ou de outros excludentes de culpabilidade do responsável, propõe-se que suas contas sejam julgadas irregulares, com a condenação ao pagamento do débito apurado nos autos, conforme a proposta de encaminhamento a seguir formulada.
PROPOSTA DE ENCAMINHAMENTO
24.	Diante do exposto, submetem-se os autos à consideração superior, propondo ao Tribunal:
	a) considerar revel o Sr. Cleber de Carvalho Lima (CPF: XXX.098.588-XX) , com fundamento no § 3º, art. 12, Lei 8.443/1992;
	b) com fundamento nos arts. 1º, inciso I; 16, inciso III, alínea “a”; 19 e 23, inciso III, todos da Lei 8.443/1992, e nos arts. 1º, inciso I; 209, inciso I; 210 e 214, inciso III, do Regimento Interno TCU, julgar irregulares as contas do Sr. Cleber de Carvalho Lima (CPF: XXX.098.588-XX) , e condená-lo ao pagamento da quantia a seguir especificada, com a fixação do prazo de quinze dias, a contar da notificação, para comprovar, perante o Tribunal (art. 214, inciso III, alínea “a”, do Regimento Interno) , o recolhimento da dívida aos cofres do Fundo Nacional de Cultura, atualizada monetariamente e acrescida dos juros de mora, calculados a partir das datas indicadas, até a data do efetivo recolhimento, na forma prevista na legislação em vigor:
	DATA DA OCORRÊNCIA
	VALOR
ORIGINAL (R$) 

	30/12/2008
	114.706,63

Valor do débito atualizado até 3/12/2019: R$ 208.135,18 (peça 43) 
	c) autorizar, desde logo, nos termos do art. 28, inciso II, da Lei 8.443/1992, a cobrança judicial da dívida caso não atendida a notificação;
	d) autorizar o pagamento da dívida em até 36 parcelas mensais e consecutivas, nos termos do art. 26 da Lei 8.443/1992 e do art. 217 do Regimento Interno, fixando-lhe o prazo de quinze dias, a contar do recebimento da notificação, para comprovar perante o Tribunal o recolhimento da primeira parcela, e de trinta dias, a contar da parcela anterior, para comprovar o recolhimento das demais parcelas, devendo incidir sobre cada valor mensal, atualizado monetariamente, os juros de mora devidos, na forma prevista na legislação em vigor;
	e) alertar ao responsável que a falta de comprovação do recolhimento de qualquer parcela importará no vencimento antecipado do saldo devedor, nos termos do § 2º do art. 217 do Regimento Interno deste Tribunal;
	f) enviar cópia do Acórdão que vier a ser proferido à Secretaria Especial de Cultura, do Ministério do Turismo (Decreto 10.107, de 6/11/2019) , e ao responsável, para ciência, informando que a deliberação, acompanhada do Relatório e Voto que a fundamentarem, estará disponível para consulta no endereço www.tcu.gov.br/acordaos, além de esclarecer que, caso requerido, o TCU poderá fornecer as correspondentes cópias, em mídia impressa, aos interessados e ao responsável arrolado nestes autos;
	g) encaminhar cópia da deliberação, bem como do relatório e do voto que a fundamentarem, ao Procurador-Chefe da Procuradoria da República no Estado de São Paulo, nos termos do § 3º do art. 16 da Lei 8.443/1992 c/c o § 7º do art. 209 do Regimento Interno do TCU, para adoção das medidas que entender cabíveis.”
2. 	O Ministério Público junto ao TCU manifestou-se de acordo com a proposta da unidade técnica. 
	É o relatório.

não há

Procurador Marinus Eduardo De Vries Marsico.

TOMADA DE CONTAS ESPECIAL. LEI ROUANET. MONTAGEM DE ESPETÁCULO TEATRAL ADAPTADO DO CONTO DE REGINA MACHADO. OMISSÃO NO DEVER DE PRESTAR CONTAS. CITAÇÃO DO RESPONSÁVEL. REVELIA. CONTAS IRREGULARES. DÉBITO. MULTA.

TOMADA DE CONTAS ESPECIAL (TCE)

Secretaria de Controle Externo de Tomada de Contas Especial (SecexTCE).

Cuidam os autos de tomada de contas especial (TCE) instaurada em razão da omissão no dever de prestar contas do projeto Pronac 07-3995, aprovado com fundamento na Lei 8.313/1991 (Lei Rouanet) , que tinha por objeto a montagem de espetáculo teatral adaptado do conto de Regina Machado, com dramaturgia do próprio proponente, sr. Cleber de Carvalho Lima.
2.	Foram autorizados e efetivamente captados R$ 114.706,63, sendo que o prazo para prestação de contas expirou em 31/1/2009. Depois de seis tentativas de obter os documentos comprobatórios da execução física e financeira do objeto, o órgão repassador instaurou a tomada de contas especial e encaminhou a esta Corte de Contas.  
3.	Regularmente notificado da omissão no dever de prestar contas e da não comprovação da boa e regular aplicação dos recursos captados, correspondência esta enviada para o endereço constante na base de dados da Receita Federal, o responsável deixou transcorrer in albis o prazo concedido, ou seja, não apresentou suas alegações de defesa/razões de justificativa, não forneceu a prestação de contas, nem efetuou o recolhimento do débito. Dessa forma, entendo que deva ser declarada a revelia do sr. Cleber de Carvalho Lima, dando-se prosseguimento ao processo, de acordo com o art. 12, § 3º, da Lei 8.443/1992.
4.	Por consequência, devem ser julgadas irregulares as contas relativas aos recursos do projeto Pronac 07-3995, condenando o gestor em débito (R$ 114.706,63) . Deixo, contudo, de aplicar a multa prevista no art. 57 da Lei 8.443/1992, tendo em vista a prescrição da pretensão punitiva do Tribunal. Afinal, entre a data em que se configurou a omissão (31/1/2009) e a que autorizou a audiência/citação do jurisdicionado (10/5/2019) houve o transcurso de prazo superior a dez anos, extrapolando o limite fixado no Acórdão 1441/2016-TCU-Plenário.
5.	Ante o exposto, voto por que seja adotada a deliberação que ora submeto a este Colegiado.
TCU, Sala das Sessões Ministro Luciano Brandão Alves de Souza, em 20 de abril de 2020.
BENJAMIN ZYMLER 
Relator